【裁判字號】    89,訴,597
【裁判日期】    900302
【裁判案由】    分割共有物
【裁判全文】
臺灣彰化地方法院民事判決  八十九年度訴字第五九七號
    原      告  己○○
    訴訟代理人  陳青來律師
    複代理人    黃耀南律師
    被      告  丙○○
    訴訟代理人  戊○○
    被      告  甲○○
                丁○○
    右二人共同
    訴訟代理人  乙○○      住.
    被      告  庚○○○    住.
    訴訟代理人  洪修三律師  住彰化縣員林鎮○○路○段二四一號
右當事人間請求分割共有物事件，本院判決如左：
    主      文
兩造共有坐落彰化縣花壇鄉○○○段三六一－三六地號、地目建、面積０．０二九０
公頃土地分割為如附圖乙案所示，即編號１面積二六．九二平方公尺土地分歸被告丙○○取得、編號２面積一九八．八四平方公尺土地分歸原告己○○、被告丁○○、甲○○按原應有部分比例保持共有、編號３面積六四．二四平方公尺土地分歸被告庚○○○取得。
訴訟費用由兩造按如附表所示之比例負擔。
    事      實
甲、原告方面：
一、聲明：求為判決兩造共有坐落彰化縣花壇鄉○○○段三六一－三六地號、地目建
    、面積０．０二九０公頃土地分割為如附圖甲案所示，即編號１面積一九八．八
    四平方公尺土地分歸原告己○○、被告丁○○、甲○○共有、編號２面積六四．
    二四平方公尺土地分歸被告庚○○○取得、編號３面積二六．九二平方公尺土地
    分歸被告丙○○取得，訴訟費用由兩造按原應有部分比例負擔。
二、陳述：
（一）坐落彰化縣花壇鄉○○○段三六一－三六地號、地目建、面積０．０二九０公
    頃土地，為兩造所共有，應有部分如附表所示，系爭土地並無因物之使用目的不
    能分割或訂有不分割期限，雙方未能達成分割之協議，為此依民法第八百二十三
    條第一項及第八百二十四條第二項規定，提起本件訴訟，請求判決分割。
（二）因系爭土地上之建物均為被告庚○○○所有，且幾無空地，故無法保留，而被
    告丙○○應有部分之面積僅為二六．九二平方公尺，如庚○○○洽商買受，則能
    保留二樓鐵皮造建物，為此請求依附圖甲案所示之方案判決分割，將編號２、３
    部分分歸渠等取得。
（三）被告丙○○請求分在系爭土地東面，將來可與鄰地即同段三六一－一地號土地
    合併利用，但目前被告丙○○在同段三六一－一地號土地占有之位置並未與系爭
    土地相鄰，而係被告甲○○、洪金水兄弟所占有使用，二人應有部分之面積共一
    千八百零五平方公尺，將來該地分割時，被告丙○○分得位置尚未可知，所言合
    併利用，實乃無據。
（四）又系爭土地全為被告庚○○○占用，無論採何方案，均無法保留其建物，勢必
    重新規劃，而被告庚○○○主張之方案，因違反原告與被告甲○○、丁○○三人
    保持共有之意願，且分割後各該部分之面積，均未達一百八十平方公尺，依規定
    並無法建築使用，有害土地之經濟效益，應以應有部分比例原物分割，不同意鑑
    價。
三、證據：提出土地登記簿謄本、地籍圖等件為證，並聲請履勘現場。
乙、被告方面：
壹、被告丁○○、甲○○部分：
一、聲明：求為判決如原告所提如附圖甲案所示之分割方案。
二、陳述：
    同意原告所提之分割方案，於分割後，並願與原告保持共有。
貳、被告丙○○部分：
一、聲明：求為判決如主文所示之分割方案。
二、陳述：
（一）被告丙○○為同段三六一－一地號土地之共有人，應有部分換算面積為三百六
    十一平方公尺，被告庚○○○為同段三六一－三地號土地之共有人，換算面積為
    一百八十一．八七平方公尺，依此方案分割結果，嗣後該地分割時，均可爭取鄰
    接土地合併使用，提高土地之經價值。
（二）原告及被告甲○○、丁○○願維持共有，其應有部分換算面積達一百九十八．
    八四平方公尺，依內政部按建築法第九十七條之一發布之山坡地開發建築管理辦
    法第十條第一項規定，山坡地建築基地每宗面積不得小於一百八十平方公尺，已
    得建築使用，並不致損及渠等之權益。
三、證據：提出土地登記簿謄本、地籍圖等件為證。
貳、被告庚○○○部分：
一、聲明：求為判決分割如附圖丙案所示，即編號１面積一四０．六一平方公尺土地
    分歸原告己○○、被告丁○○共有、編號２面積九五．五五平方公尺土地分歸被
    告庚○○○取得、編號３面積五三．八四平方公尺土地分歸被告丙○○、甲○○
    共有。
二、陳述：
（一）系爭土地因被告庚○○○之先父黃石柱填平改良，建築房屋，始變更地目為建
    ，並由同段三六一－三地號分割出，該土地上之房屋均為黃石柱於民國五十年間
    所建，並未辦理登記，目前由伊使用，依成物不廢原則，請求保留二樓磚造建物
    ，超過應有部分範圍，願依鑑定價格補償。
（二）依內政部按建築法第九十七條之一發布之山坡地開發建築管理辦法第十條第一
    項規定，山坡地建築基地每宗面積不得小於一百八十平方公尺，且應臨四公尺以
    上道路，其臨接長度不得小於六公尺，系爭土地屬山坡地保育區，因被告庚○○○及丙○○之應有部分換算面積後，分別為六四．二四平方公尺及二六．九二平
    方公尺，如按其應有部分分割勢必成為畸零地，依法不能建築使用。
三、證據：提出土地登記簿謄本、地籍圖及稅籍資料等件為證。
    理      由
一、本件原告主張坐落彰化縣花壇鄉○○○段三六一－三六地號、地目建、面積０．
    ０二九０公頃土地，為兩造所共有，應有部分如附表所示，及系爭土地並無因物
    之使用目的不能分割或訂有不分割期限，雙方未能達成分割之協議等事實，為被
    告所不爭執，並據原告提出與所述相符之土地登記簿謄本、地籍圖等件為證，依
    民法第八百二十三條第一項及第八百二十四條第二項規定，原告提起本件訴訟，
    請求判決分割，於法自無不合。
二、經查系爭土地呈四方形，地形方正，北鄰同段三六一－三地號土地，東與同段三
    六一－一地號土地相毗鄰，南臨聽竹路對外聯絡，目前其上之二樓鐵皮造、二樓
    磚造及平房鐵皮造建物，係民國五十年間所建，面積分別為六五．六四平方公尺
    、一三四．二三平方公尺及五三．０五平方公尺，全部由被告庚○○○占有使用
    ，原告、被告丁○○及甲○○三人於分割後並願保持共有等情，業據兩造陳明，
    並經本院會同兩造及彰化縣彰化地政事務所測量人員履勘現場屬實，並有地籍圖
    、稅籍資料、勘驗筆錄及土地複丈成果圖可稽。
三、按共有物分割之方法，應由法院斟酌當事人之意願、共有物之使用現況、共有物
    之性質、經濟效用及全體共有人之利益等事項，依職權為適當之分配。按內政部
    依建築法第九十七條之一訂定之山坡地開發建築管理辦法第十條第一項規定，山
    坡地建築基地，每宗面積不得小於一百八十平方公尺，且應臨接四公尺以上道路
    ，其臨接長度不得小於六公尺。查系爭土地地目建、使用分區為山坡地保育區，
    自有上開規定之適用，而毗鄰系爭土地之同段三六一－一、三六一－三地號土地
    地目及使用分區均為旱、山坡地保育區，其中三六一－一地號土地面積０．二一
    六六公頃，由甲○○、丙○○、洪金水所共有，應有部分依序為三０００分之一
    ０一四、三０００分之五００、三０００分之一四八六，同段三六一－三地號土
    地面積０．０八二一公頃，共有人為丙○○、庚○○○、甲○○及乙○○，應有
    部分各為四三二０分之四０一、一四四０分之三一九、四三二０分之四０一及四
    三二０分之二五六一，有土地登記謄本可稽，上該三筆土地因地目及共有人不完
    全相同，無法合併分割，作整體規劃使用，但可供系爭土地分割方案之考量，以
    提高土地之經濟價值。
四、兩造對系爭土地原物分割並無異見，關於附圖甲、乙兩案，查原告、被告丁○○
    、甲○○三人及被告丙○○等人均未占用系爭土地，雙方並爭取分歸東側毗鄰同
    段三六一－一地號土地位置，俾日後該同段三六一－一地號土地分割時能合併使
    用，經按各共有人之應有部分比例換算結果，系爭土地原告及被告丁○○、甲○○三人分得之面積同為一九八．八四平方公尺，被告丙○○為二六．九二平方公
    尺，同段三六一之一地號土地丙○○為三六一平方公尺，甲○○、洪金水兄弟各
    為七三二．一一平方公尺、一０七二．八九平方公尺，合計一八０五平方公尺，
    被告庚○○○就同段三六一之三地號土地可分得一八一．八七平方公尺，就系爭
    土地而言，原告及被告丁○○、甲○○三人不論位置分歸何處，均符合建築法規
    ，被告丙○○、庚○○○按其應有部分比例換算，所分得面積雖不符合建築之規
    定，形成畸零地，但如附圖乙案所示，由被告丙○○分得東側位置，被告庚○○○分得西側位置，於該同段三六一－一、三六一－三地號土地分割時，即有可能
    合併使用，以提高土地之經濟效益，而原告及被告丁○○、甲○○三人分得位置
    雖未與同段三六一－一地號土地連接，但因甲○○、洪金水兄弟在該地號土地可
    分得之面積，合計達一八０五平方公尺，亦無影響土地之利用。
五、至被告庚○○○按其應有部分比例換算分得面積為六四．二四平方公尺，請求保
    留其二樓磚造建物，主張如附圖丙案所示之分割方案，將編號１面積一四０．六
    一平方公尺土地分歸原告己○○、丁○○共有、編號２面積九五．五五平方公尺
    土地分歸被告庚○○○取得、編號３面積五三．八四平方公尺土地分歸被告丙○○、甲○○共有云云，惟查該二樓磚造建物係民國五十年間所建，屋齡已久，占
    用面積為一三四．二三平方公尺，依其方案分割結果，雖取得九五．五五平方公
    尺土地，但仍應拆除部分建物，無法全部保留，而被告丙○○與甲○○又未表示
    共有，且違反原告、被告丁○○及甲○○三人保持共有之意願，對原告、被告丁○○及甲○○三人甚為不利，殊無可採。
六、爰依系爭土地兩造之應有部分，並斟酌當事人之意願，經濟效益及公平妥適等情
    ，認以附圖乙案所示之方案分割為適當，即編號１面積二六．九二平方公尺土地
    分歸被告丙○○取得、編號２面積一九八．八四平方公尺土地分歸原告己○○、
    被告丁○○、甲○○按原應有部分比例保持共有、編號３面積六四．二四平方公
    尺土地分歸被告庚○○○取得，爰判決分割如主文所示。
七、本件兩造之行為，按當時之訴訟程序，均為伸張或防衛權利所必要，爰命原告負
    擔一部分之訴訟費用。
據上論結：本件原告之訴為有理由，依民事訴訟法第七十八條、第八十一條第二款、
第八十五條第一項但書，判決如主文。
中      華      民      國    九  十    年      三      月      二      日
                              臺灣彰化地方法院民事第二庭
~B法      官  羅培昌
右為正本係照原本作成。
如對本判決上訴，應於判決送達後二十日內向本院提出上訴狀。
~B法院書記官  簡茂村
中      華      民      國    九  十    年      三      月      七      日
附表：
  共有人      原應有部分及訴訟費用負擔比例
  己○○         八六四０分之二五六一
  丙○○         四三二０分之四０一
  甲○○         四三二０分之四０一
  庚○○○       一四四０分之三一九
  丁○○         八六四０分之二五六一


司法院資訊處製作；財團法人民間司法改革基金會備份。
